【裁判字號】    94,訴,1169
【裁判日期】    950829
【裁判案由】    殺人未遂等
【裁判全文】
臺灣屏東地方法院刑事判決              94年度訴字第1169號
公  訴  人  臺灣屏東地方法院檢察署檢察官
被      告  戊○○
指定辯護人  曾慶雲律師
上列被告因殺人未遂等案件，經檢察官提起公訴（94年度核退偵
字第45號），本院判決如下：
    主  文
戊○○殺人未遂，處有期徒刑壹年陸月，緩刑參年，緩刑期內付
保護管束。
    事  實
一、戊○○與丁○○係母女，2 人間具有家庭暴力防治法第3 條
    第3 款規定之家庭成員關係。而戊○○患有重度憂鬱症，乃
    因精神障礙之原因，致其辨識行為違法或依其辨識而行為之
    能力，顯著減低之人。於民國93年12月15日20時54分許，因
    思及女兒丁○○車禍受傷後意識不清，無法自主行動、言語
    ，長期臥病在床，需他人24小時照顧，且配偶丙○亦因中風
    無法自主行動，自己又患病無法正常工作賺錢，家中經濟困
    頓，生活困苦，家中其他子女復對其等漠不關心，在心情不
    佳及絕望之際，為使丁○○不再受病痛折磨，竟萌生放火燒
    燬房屋致丁○○於死之犯意，明知其位於屏東縣林邊鄉○○
    村○○路2 號住處內，有丁○○臥病在1 樓房間內床上無法
    行動，而楊証雄（戊○○兒子）、丙○、乙○○（楊証雄配
    偶）、楊富守（楊証雄兒子）、楊宜軒（楊証雄女兒）等人
    雖在一樓客廳看電視，但當時一樓對外大門敞開應可及時逃
    離，且基於渠等平時對丁○○不聞問之態度，因認發生火災
    時渠等救助丁○○之可能性極小之情形，至上開房屋旁倉庫
    取出內有汽油約2 公升之20公升裝汽油桶（汽油桶未據扣案
    ），進入屋內2 樓，先將汽油2 公升潑灑在2 樓神明廳與房
    間之間的走道上，任汽油四處漫流及沿樓梯流下1 樓，乙○○先前已因見戊○○手拿1 桶不知名之物品而察覺不對勁將
    小孩帶出屋外，嗣屋內之楊證雄因突聞強烈汽油味，隨即上
    樓查看，發現戊○○在2 樓潑灑汽油後，趕忙下樓將除丁○○以外之家人帶出屋外，戊○○在2 樓潑灑完汽油後立即取
    出打火機，在2 樓北側臥房旁靠西側走道處下方附近點燃汽
    油，使屋內起火燃燒，幸經人報案而由消防局人員趕至現場
    ，先將丁○○及時救出使其倖免於難，再將火勢撲滅，僅造
    成上開住宅2 樓楊證雄臥室隔間、裝潢及家具碳化、燒細、
    燒失，其他房間則受程度不等之火流燃燒，而現場除神明廳
    後側原楊證雄臥房外牆鋁窗燒熔、燒穿外，其他房間及一樓
    客廳內部牆面、家具裝潢、一樓外牆、儲藏室並無明顯煙燻
    、積碳，未達破壞該住宅主要居住效用之程度等情形，而放
    火燒燬現供人使用住宅未果。
二、案經屏東縣警察局東港分局報告臺灣屏東地方法院檢察署檢
    察官偵查起訴。
    理  由
壹、證據能力部分：
    按被告以外之人（包括證人、鑑定人、告訴人、被害人及共
    同被告等）於審判外之陳述雖不符刑事訴訟法第159 條之1
    至之4 等4 條之規定，而經當事人於審判程序同意作為證據
    ，法院審酌該言詞陳述或書面陳述作成時之情況，認為適當
    者，亦得為證據；當事人、代理人或辯護人於法院調查證據
    時，知有刑事訴訟法第159 條第1 項不得為證據之情形，而
    未於言詞辯論終結前聲明異議者，視為有前項之同意，同法
    第159 條之5 定有明文。本件證人丙○於警詢，及楊證雄、
    乙○○於警偵訊中之證述及王春原、李明傑、甲○○於偵訊
    時之陳述，雖屬傳聞證據，然本院於準備程序及審理中提示
    上開證據後，被告及辯護人均不爭執其證據能力，且均未於
    言詞辯論終結前對該等筆錄內容異議，本院審酌認為以之作
    為本案之證據亦屬適當，應具有證據能力。
貳、事實認定與論罪科刑
一、訊之被告戊○○固坦承於上開時地，確實因自己身體狀況不
    佳，無法工作謀生且長期照顧丁○○，毫無家庭後援而心力
    交瘁之際，以潑灑汽油點火燃燒之方式，欲了結自己與丁○○之生命等事實，然其矢口否認有殺人未遂之犯行，辯稱：
    我當時是想要自殺，因為擔心我死後沒有人照顧丁○○，所
    以想帶丁○○一起走，我有先問過丁○○的意思，她有點頭
    答應我一起自殺，我是想跟丁○○一起死云云。惟查：
  (一)被告因思及女兒丁○○車禍受傷後意識不清，無法自主行動
    、言語，長期臥病在床，需他人24小時照顧，且配偶丙○亦
    因中風無法自主行動，自己又患病無法正常工作賺錢，家中
    經濟困頓，生活困苦，家中其他子女復對其等漠不關心，在
    心情不佳及絕望之際，為使丁○○不再受病痛折磨，竟於上
    開時、地，以潑灑汽油點火燃燒之方式，欲致丁○○死亡，
    嗣因消防車立即趕至案發現場，先順利救出丁○○，再及時
    撲滅火勢，僅造成上開住宅2 樓楊證雄臥室隔間、裝潢及家
    具碳化、燒細、燒失，其他房間則受程度不等之火流燃燒，
    而現場除神明廳後側原楊證雄臥房外牆鋁窗燒熔、燒穿外，
    其他房間及一樓客廳內部牆面、家具裝潢、一樓外牆、儲藏
    室並無明顯煙燻、積碳情形，而未達破壞該住宅主要居住效
    用之程度等事實，業據被告於偵訊及本院審理時供承無隱，
    核與證人丙○、楊證雄、乙○○、王春原、李明傑、甲○○
    分別於警詢、偵訊及本院審理時證述之情節大致相符，並有
    丁○○之安泰醫院94年6 月25日診斷證明書、丙○之94年6
    月21日枋寮醫院診斷證明書各1 紙、屏東縣消防局製作之屏
    東縣林邊鄉○○村○○路2 號火警案之火災調查報告書、內
    政部消防署火災證物鑑定報告各1 份、現場圖3 紙及火場照
    片20幀（參警卷第12至39頁）在卷可稽，互核上開各節，被
    告此部分自白即堪認與事實相符，足以採信。是被告於丁○○臥床在上開住處一樓房間內無法行動之際，在住宅內潑灑
    汽油點火燃燒，但未生丁○○死亡及上開住宅喪失效用之結
    果等事實，應可認定。
  (二)被告雖辯稱其於潑灑汽油點火燃燒前，有事先詢問丁○○是
    否願意與其一同自殺，因丁○○有以點頭表示同意之意思，
    始點火欲致自己與丁○○死亡云云。然查，丁○○於數年前
    之SARS期間發生車禍時致頭部外傷合併顱內出血，於手術後
    呈現意識不清，除能表示想吃東西之意思外，並無表達其他
    意思之能力，其無法獨自站立活動，長期癱瘓臥床，需他人
    24小時照顧生活起居之事實，業經證人楊證雄、乙○○分別
    於本院審理時證述綦詳（參見95年6 月13日審判筆錄），並
    有前開丁○○之安泰醫院診斷證明書可佐，復酌被告於警詢
    時亦供稱丁○○四肢不能行動，大小便不能自理，不能開口
    講話，神智無法辨別等語（參見94年度核退偵字第45號第20
    頁之），足證被告丁○○之意識能力確有障礙而無辨別事理
    及表達意思之能力，故被告辯稱於放火前有事先徵得丁○○
    之同意云云，洵無可採。是本件被告明知丁○○無自主行動
    能力，無法獨立逃生及家中其他親人救助丁○○之可能性極
    低之情形，仍放火燒燬房屋，其顯有殺害丁○○之故意至為
    明確。
  (三)而被告於本件行為時之精神狀態，經本院將被告送請屏安醫
    院鑑定結果，則認為：被告為一名重度憂鬱症患者，其有長
    期失眠以及嚴重憂鬱情緒，死亡念頭在案發前已經持續數個
    月，迄今仍有強烈死亡念頭。被告對於現實之判斷能力不良
    ，長期在個人健康、親人重病以及經濟壓力之下，個人之判
    斷能力、思考能力以及注意力集中程度、記憶能力皆相當顯
    著地受損，此點於心理測驗以及會談之中皆明顯呈現。被告
    於案發前先喝過一整瓶蔘茸酒，被告原本就不佳之判斷能力
    以及注意力、思考能力、衝動控制能力在酒精的影響之下顯
    然比平時更差。因此於會談中詢問被告「如何有效使用汽油
    例如有限之汽油潑灑於何處最能達到與女兒兩人一起自殺的
    目的？」、「潑灑汽油時有無迴避其他家人？」、「何時引
    燃汽油最不會被發現？」、「有沒有想過當時其他家人就在
    鄰近房間會馬上發現屋內起火而來救火？」．．．等問題時
    ，被告皆表示當時一心想死，無法有其他思考內容，但被告
    於案發當時尚未出現意識完全喪失或是思考、行為受到妄想
    、幻覺等精神症狀操控之情形，因此，被告於案發當時之精
    神狀態應當係處於思考與判斷能力受重度憂鬱症之疾病與酒
    精影響的精神耗弱狀態而尚未達到心神喪失之程度等情，此
    有該院95年7 月20日屏安醫字第0001966 號函附之精神鑑定
    報告在卷可按（參見本院審理卷），顯見被告於案發當時之
    精神狀態，應屬於因精神障礙之原因，致其辨識行為違法或
    依其辨識而行為之能力，顯著減低，至為明顯。
  (四)綜上所述，被告所為有事先徵得丁○○共同赴死之同意等辯
    解，係屬飾卸之詞，不足採信。本件被告趁丁○○在前開時
    地癱瘓臥床，無法行動之際，在上開住宅內放火燃燒，但未
    生丁○○死亡及該住宅喪失效用之結果，事證明確，犯行堪
    以認定，應依法論科。
二、論罪科刑：
  (一)按行為後法律有變更者，適用行為時之法律。但行為後之法
    律有利於行為人者，適用最有利於行為人之法律，刑法第2
    條第1 項定有明文，茲因本件論罪科刑所適用之刑法業於94
    年2 月2 日修正公布，並於95年7 月1 日施行，而有下列變
    更，爰比較新舊法如下：
  1.修正後刑法第25條第2 項固規定：「未遂犯之處罰，以有特
    別規定者為限，並得按既遂犯之刑減輕之。」，惟修正前之
    未遂犯處罰係依據刑法第26條：「未遂犯之處罰，得按既遂
    犯之刑減輕之。但其行為不能發生犯罪之結果，又無危險者
    ，減輕或免除其刑」，二者僅條次有所變更，內容並無不同
    ，對被告而言並無有利或不利之情形，依修正後刑法第2 條
    第1 項前段規定，自應適用行為時法之修正前刑法第26條前
    段論斷。
  2.又修正後刑法第55條關於想像競合犯之規定為「一行為而觸
    犯數罪名者，從一重處斷。但不得科以較輕罪名所定最輕本
    刑以下之刑。」，而修正前該條並無關於最輕刑度之但書限
    制，而新法但書最輕刑度之限制對行為人較為不利，惟依65
    年11月30日第7 次刑庭庭推總會決議，實務上已實際依新法
    規定量刑，此次修正僅係法理之明文化，實質上無關乎輕重
    ，然依刑法第2 條第1 項前段之規定，應適用行為時之修正
    前刑法第55條規定論處。
  3.關於精神耗弱人得減輕其刑之規定，修正後刑法第19條第2
    項，將原規定之「精神耗弱人之行為」，修正為「行為時因
    前項之原因，致其辨識行為違法或依其辨識而行為之能力，
    顯著減低者」，並增列第3 項「前二項規定，於因故意或過
    失自行招致者，不適用之。」，係將精神耗弱人限於因精神
    障礙或其他心智缺陷之人，並排除原因自由行為之人，是本
    次修正僅係將精神耗弱人得減其刑要件予以明文規定，僅有
    文字之區別，無關刑罰之變動，無比較適用之必要。
  4.修正後刑法第59條酌減其刑之規定，將原規定之「犯罪之情
    狀可憫恕者」，修正為「犯罪之情狀顯可憫恕，認科以最低
    刑度仍嫌過重者」，然依修正前刑法第59條規定減輕其刑，
    本必須認科以最低刑度仍嫌過重者，始得為之，是本次修正
    僅係將犯罪之情狀可憫恕酌減其刑要件予以明文規定，僅有
    文字之區別，無關刑罰之變動，無比較適用之必要。
  5.另就刑法第74條緩刑宣告部分，行為人未曾犯罪受有期徒刑
    宣告，或受有期徒刑宣告後，執行完畢或赦免後，5 年內未
    曾受有期徒刑以上刑之宣告，此時不論依修正前後刑法第74
    條規定，皆得宣告緩刑。然從撤銷緩刑規定而言，修正後刑
    法放寬撤銷緩刑事由，對行為人較不利，然復由修正後刑法
    施行法第6 條之1 之規定可知，不論緩刑宣告係在新法施行
    前而適用舊法為之，或新法施行後適用新法為之，皆得依新
    法規定撤銷緩刑，故就撤銷緩刑而言，並無新舊法何者較有
    利或不利之比較問題。惟修正後刑法第74條第2 項規定，得
    命行為人履行負擔，且同條第4 項緩刑效力不及於從刑及保
    安處分，而修正前刑法行為人不須履行負擔且緩刑效力及於
    主刑及從刑，故整體比較之下，以修正前刑法第74條所為緩
    刑宣告較有利於行為人。
  6.參酌最高法院95年5 月23日刑事庭第8 次會議決議，比較新
    舊法時應就罪刑有關之共犯、未遂犯、想像競合犯、牽連犯
    、連續犯、結合犯，以及累犯加重、自首減輕暨其他法定加
    減原因（如身分加減）與加減比例等一切情形，本於統一性
    及整體性原則，綜其全部罪刑之結果而為比較。本院綜合比
    較結果，認本件應一體適用修正前刑法即行為時刑法論處。
  (二)核被告因欲致丁○○死亡，而以放火燒燬現供人使用之住宅
    為殺人方式，但未生丁○○死亡結果及喪失住宅效用之所為
    ，分別係犯刑法第271 條第2 項、第1 項之殺人未遂罪，及
    同法第173 條第3 項、第1 項之放火燒燬現供人使用之住宅
    未遂罪。被告與丁○○係母女，2 人間具有家庭暴力防治法
    第3 條第3 款所定之家庭成員關係，故本件殺人未遂犯行亦
    屬家庭暴力防治法第2 條第2 項所稱之家庭暴力罪，惟該法
    就此並無刑罰規定，仍應依刑法殺人未遂罪論罪科刑，併此
    敘明。被告係以一放火行為犯上開二罪，為想像競合犯，應
    從一重論以殺人未遂罪處斷，是公訴人所認被告所犯上開二
    罪間屬方法目的之牽連犯關係，容有未洽。又被告的一個放
    火行為，雖有同時燒燬屋內楊證雄、乙○○、丙○等人所有
    之家具及物品，惟刑法第173 條第1 項放火燒燬現有人使用
    之住宅罪，其直接被害法益，為一般社會之公共安全，雖同
    時侵害私人之財產法益，但仍以保護社會公安法益為重，況
    放火行為原含有毀損性質，而放火燒燬現供人使用之住宅罪
    ，自係指供人居住房屋之整體而言，應包括墻垣及該住宅內
    所有設備、傢俱、日常生活上之一切用品，故一個放火行為
    ，若同時燒燬住宅與該住宅內所有其他物品，無論該其他物
    品為他人或自己所有，與同時燒燬數犯罪客體者之情形不同
    ，均不另成立刑法第175 條第1 項或第2 項放火燒燬住宅以
    外他人或自己所有物罪（最高法院79年臺上字第第1471號判
    例要旨參照），是仍應只論以放火燒燬現供人使用之住宅未
    遂一罪。另被告已著手於殺人犯罪行為之實行而未生丁○○
    死亡之結果，為未遂犯，依修正前刑法第26條前段規定減輕
    其刑。再被告患有重度憂鬱症，係精神耗弱之人，已如前述
    ，應依修正前刑法第19條第2 項之規定減輕其刑並遞減之。
    另本件起因於被告長期獨自照顧車禍後癱瘓臥床且無法自主
    行動、言語之女兒丁○○，其丈夫丙○亦因中風無法行動，
    被告思及自身健康狀況日漸不佳，無法正常工作賺錢維生，
    經濟困頓，生活困苦，且其與家中親人關係不和睦（此可參
    見證人楊證雄與乙○○於本院審理時之證述，本院95年6 月
    13 日 審判筆錄），家中其他子女復對其等漠不關心，毫無
    親情關懷及物質後援，遂於絕望之際，起意殺人，然被告為
    重度憂鬱症之患者，較不能控制情緒及行為，衡諸當時情況
    ，其犯罪情節客觀上尚非不足以憫恕，認對被告宣告法定最
    低刑度，猶嫌過重，爰依修正前刑法第59條規定酌減其刑，
    並再遞減之。爰審酌被告犯罪之動機尚屬可憫，犯罪時患有
    重度憂鬱症，精神狀態並非正常、以潑灑汽油點火燃燒為手
    段，嚴重影響公共安全，兼衡被告之生活狀況、品行、智識
    程度，未生他人死亡之結果，及犯罪後深表悔意之態度等一
    切情狀，量處如主文所示之刑。末查被告前因傷害案件，經
    法院判處有期徒刑2 月確定，並於85年11月25日易科罰金執
    行完畢，其於有期徒刑執行完畢後5 年內，未曾受有期徒刑
    以上刑之宣告，有臺灣高等法院被告前案紀錄表1 紙附卷可
    按，因一時失慮，致罹刑章，經本次刑之宣告後，當應知所
    警惕，信無再犯之虞，本院因認對被告所處之刑，以暫不執
    行為適當，爰併依修正前刑法第74條第2 款規定諭知緩刑3
    年，用啟自新，併依家庭暴力防治法第30條第1 項規定，併
    宣告其於緩刑期內付保護管束。至被告用以裝汽油之汽油桶
    未據扣案，且參酌案發現場諸多物品均已燒熔、燒失，尚無
    證據證明該汽油桶現仍存在，爰不諭知沒收，附此敘明。
三、公訴意旨另以：被告於上開時、地放火之際，明知屋內尚有
    楊證雄、乙○○、丙○、楊富守、楊宜軒等人，仍不顧其等
    親人之生命安危，至該住宅2 樓潑灑汽油點火燃燒，幸經屋
    內之楊證雄、乙○○及時察覺，趕忙將丙○、楊富守、楊宜
    軒等人帶出屋外而倖免於難，因認被告有殺害楊證雄等人之
    故意等語。惟按犯罪事實應依證據認定之，無證據不得認定
    犯罪事實，刑事訴訟法第154 條第2 項定有明文；次按事實
    之認定，應憑證據，如未能發現相當證據，或證據不足以證
    明，自不能以推測或擬制之方法，以為裁判基礎；認定不利
    於被告之事實，須依積極證據，苟積極證據不足為不利於被
    告事實之認定時，即應為有利於被告之認定，更不必有何有
    利之證據，此有最高法院40年臺上字第86號、30年上字第81
    6 號等判例意旨可資參照。經查，本件被告拿汽油至上開住
    宅2 樓潑灑時，楊證雄與乙○○已及時發覺，且楊證雄曾上
    2 樓查看被告潑灑汽油之情形，業據證人楊證雄、乙○○於
    本院審理時證述在卷，倘被告確有殺害楊證雄等人之犯意，
    何以選擇家人皆清醒而可輕易發現其行為有異之活動時間放
    火，且於家人上樓查看後仍毫不避諱地繼續進行其潑灑汽油
    之動作，而使楊證雄等人確定發生何事而有逃離住宅之機會
    與時間。況案發當時，前開楊證雄等人均在上開住宅1 樓客
    廳看電視，且客廳對外大門係敞開未關閉，故若2 樓發生火
    災，楊證雄等人皆可及時逃離現場，如被告果有殺害楊證雄
    等人之意思，則其放火之時間、地點，對照楊證雄等人當時
    活動之處所，顯然無法達成被告之殺人目的而與常情不符。
    又被告係於上開住宅2 樓引燃汽油，其2 樓起火燃燒處無法
    立刻影響1 樓大門之逃生路線，顯見被告客觀上之舉措尚難
    認有殺害楊證雄等人之直接故意或不確定故意。此外，本件
    被告持汽油放火燃燒前開住宅，乃起因被告自己有輕生念頭
    ，且擔心其往生後，丁○○無人照顧而起意殺害丁○○，此
    為被告供明在卷，參以被告與楊證雄、乙○○等人平日互動
    不多，並無發生任何糾紛或衝突事件一情，此亦為證人楊證
    雄、乙○○於本院審理時證述明確，則被告與楊證雄等人並
    無何齟齬，實無動機引發被告意欲致楊證雄等人於死地之故
    意。此外，復查無其他積極證據證明被告有此部分罪嫌，揆
    諸前揭說明，本應為無罪之判決，惟公訴意旨認此部分與前
    開論罪科刑部分（即殺害丁○○未遂）間，有想像競合犯之
    裁判上一罪關係，爰不另為無罪之諭知，亦附此敘明。
據上論斷，應依刑事訴訟法第299 條第1 項前段，家庭暴力防治
法第30條第1 項，刑法第2 條第1 項前段、第271 條第2 項、第
1 項、第173 條第3 項、第1 項、修正前刑法第19條第2 項、第
26條前段、第55條、第59條、第74條第2 款，判決如主文。
本案經檢察官潘國威到庭執行職務。
中    華    民    國    95    年    8     月    29    日
                  刑事第一庭    審判長法  官  潘正屏
                                      法  官  曾吉雄
                                      法  官  黃聖涵
以上正本證明與原本無異。
如不服本判決應於收受本判決送達後十日內向本院提出上訴書狀
，其未敘述上訴理由者，並得於提起上訴後十日內向本院補提理
由書狀（均須按他造當事人之人數附繕本）「切勿逕送上級法院
」
中    華    民    國    95    年    9     月     4    日
                                      書記官  蘇雅慧
附錄本案論罪科刑法條全文
中華民國刑法第173條
（放火或失火燒燬現住建築物及交通工具罪）
放火燒燬現供人使用之住宅或現有人所在之建築物、礦坑、火車
、電車或其他供水、陸、空公眾運輸之舟、車、航空機者，處無
期徒刑或7 年以上有期徒刑。
失火燒燬前項之物者，處1 年以下有期徒刑、拘役或5 百元以下
罰金。第1 項之未遂犯罰之。
預備犯第1 項之罪者，處1 年以下有期徒刑、拘役或3 百元以下
罰金。
中華民國刑法第271條
（普通殺人罪）
殺人者，處死刑、無期徒刑或 10 年以上有期徒刑。
前項之未遂犯罰之。
預備犯第 1 項之罪者，處 2 年以下有期徒刑。


司法院資訊處製作；財團法人民間司法改革基金會備份。
